【裁判字號】    99,交聲更(一),7
【裁判日期】    991231
【裁判案由】    聲明異議
【裁判全文】
臺灣臺南地方法院交通事件裁定
移送機關    交通部公路總局嘉義區監理所臺南監理站
異議人即
受處分人    沈明
上列受處分人因違反道路交通管理處罰條例案件，對於交通部公
路總局嘉義區監理所台南監理站民國98年9月16日所為之裁決處
分（處分案號：嘉監南字第裁74-M00000000號）聲明異議，前經
本院以98年度交聲字第1218號裁定異議駁回，受處分人不服提起
抗告，經臺灣高等法院臺南分院以98年度交抗字第322號裁定將
原裁定撤銷並發回更審，本院裁定如下：
    主  文
原處分關於「罰鍰新台幣肆萬玖仟伍佰元」部分撤銷。
上開撤銷部分，沈明不罰。
其餘異議駁回。
    理  由
一、原處分意旨略以：異議人即受處分人沈明 (下稱異議人）
    於民國97年2月5日18時15分許，駕駛車號HJ-3248號自用一
    般小客車，行經台南縣仁德鄉○○路與文華路交岔路口處，
    因酒後駕車經警當場測得其呼氣中酒精濃度高達每公升0.84
    毫克（MG/L），超過標準值為每公升0.25毫克（MG/L）而為
    警舉發，嗣經交通部公路總局嘉義區監理所台南監理站（下
    稱移送機關）復以其違規事實屬實，依照道路交通管理處罰
    條例第35條第1項第1款、第24條第1項第2款（原裁決書漏未
    記載）之規定，裁處異議人罰鍰新臺幣（下同）49,500元，
    吊扣駕駛執照12個月，並施以道安講習等處分（已於97年2
    月12日到案執行吊扣駕駛執照12個月及於98年2月20日繳納
    罰鍰49,500元之處分）。
二、本件異議意旨略以：異議人酒駕部分經檢察官為緩起訴處分
    ，已於97年9月3日向臺南觀護志工協進會捐款60,000元，嗣
    於98年2月20日至原處分機關領回被吊扣之駕照時，依該機
    關人員指示再繳納49,500元罰鍰。直迄日前始知悉，本案依
    同一行為不二罰原則規定，不應再被裁處交通行政罰鍰，為
    此聲明異議，請求撤銷原處分，並返還異議人繳納之49,500
    元等語。
三、異議人係於98年2月20日繳納罰鍰49,500元後，始於98年8月
    31日向移送機關陳情不服，移送機關乃於98年9月16日為本
    件裁決，有移送機關99年9月9日嘉監南字第0990021860 號
    函1份附卷可參，因此，本件異議有無因自動繳納罰鍰，而
    有道路交通管理事件統一裁罰基準及處理細則第48條第1項
    、第59條第2項規定之適用，而認為異議已逾20日之法定期
    間？查：
  (一)移送機關既於舉發違反道路交通管理事件通知單加蓋「罰鍰
    部分，俟法院刑事判決確定再行辦理」之戳記，應屬於同細
    則第41條第1項所規定「本條例所定罰鍰之處罰事件已依限
    到案，除有繼續調查必要外，其有下列‥‥」之「有繼續調
    查必要之事件」。因此，異議人自不得再依同細則第48條第
    1項之規定繳納罰鍰結案。異議人因上開酒後駕車行為而犯
    涉刑法第185條之3之公共危險案件，另經臺灣臺南地方法院
    檢察署檢察官於97年4月16日以97年度偵字第3660號為緩起
    訴處分，諭知緩起訴期間2年，並應向公益團體支付處分金
    60,000元，緩起訴期間自97年5月9日起算，至99年9月8日始
    期滿等情，有上開緩起訴處分書及臺灣高等法院被告前案紀
    錄表各1份附卷足憑，故移送機關自不得於98年2月20日先收
    繳異議人所繳納之罰鍰49,500元而結案。
  (二)移送機關不得於98年2月20日先收受異議人所繳納之罰鍰49,
    500元而結案，因此，移送機關始得於異議人於98年8月31日
    陳情不服後，於98年9月16日為本件裁決，否則，豈非同一
    事件，有二件相同行政作為之理？因此，本件並無道路交通
    管理事件統一裁罰基準及處理細則第48條第1項、第59條第2
    項規定之適用。從而，異議人於本件裁決處分於98年9月16
    日作成後，於98年9月23日提出本件異議，並未逾越20日之
    異議期間，合先敘明。
四、經查：
  (一)按汽車駕駛人飲用酒類後其吐氣所含酒精濃度超過每公升0.
    25毫克（MG/L）者，不得駕車，道路交通安全規則第114條
    第2款定有明文。次按汽車駕駛人，駕駛汽車經測試檢定有
    酒精濃度超過規定標準之情形者，處15,000元以上60,000萬
    元以下罰鍰，並當場移置保管該汽車及吊扣其駕駛執照1年
    ；因而肇事致人受傷者，並吊扣其駕駛執照2年；致人重傷
    或死亡者，吊銷其駕駛執照，並不得再考領；並應參加道路
    交通安全講習；道路交通管理處罰條例第35條第1項第1款、
    第24條第1項第2款分別定有明文。
  (二)本件異議人對於上揭酒後駕車之事實，並不爭執，並有台南
    縣警察局97年2月5日南縣警交字第M00000000號舉發違反道
    路交通管理事件通知單1紙在卷可憑，故異議人飲用酒類後
    ，於上開時、地駕駛自小客車，經員警測試檢定有酒精濃度
    超過規定標準，即吐氣所含酒精濃度高達每公升0.84毫克之
    事實，即堪認定。
  (三)次按行政罰法第26條規定：「一行為同時觸犯刑事法律及違
    反行政法上義務規定者，依刑事法律處罰之。但其行為應處
    以其他種類行政罰或得沒入之物而未經法院宣告沒收者，亦
    得裁處之。前項行為如經不起訴處分或為無罪、免訴、不受
    理、不付審理之裁判確定者，得依違反行政法上義務規定裁
    處之。」又「其他種類行政罰」，係指違反行政法上之義務
    而應受裁罰性之不利處分，依行政罰法第二條規定，包括吊
    扣證照之處分。而探究上開規定之立法目的，一行為同時觸
    犯刑事法律及違反行政法上義務規定時，由於刑罰與行政罰
    同屬對於不法行為之制裁，而刑罰之懲罰作用較強，故依刑
    事法律處罰即足資警惕時，並無一事二罰再處行政罰之必要
    。且刑事法律處罰，由司法機關依法定程序為之，較符合正
    當法律秩序，應予優先適用；惟罰鍰以外之沒入或其他種類
    行政罰，因兼具維護公共秩序之作用，為達行政目的，行政
    機關得併予裁處。是汽車駕駛人經測試檢定酒精濃度超過規
    定標準之行為，如同時涉犯刑法第185條之3之公共危險罪嫌
    ，依上開行政罰法第26條第1項規定，道路交通主管處罰機
    關除得依該條項但書規定處以其他種類行政罰（例如吊扣駕
    駛執照）外，應由管轄之地方法院檢察署依刑事案件程序處
    理，嗣後如無行政罰法第26條第2項所規定之經不起訴處分
    或為無罪、免訴、不受理、不付審理之裁判確定等事由，即
    不得依道路交通管理處罰條例第35條第1項第1款規定裁處行
    為人罰鍰之行政罰。
  (四)另檢察官為緩起訴處分者，得課被告予一定之負擔或指示，
    其中緩起訴之被告若依檢察官緩起訴處分命令，向公益團體
    繳納捐款，即係履行緩起訴處分之負擔，該等金錢給付，並
    得為民事強制執行名義，異議人因上開緩起訴處分而剝奪其
    財產權，主觀上前揭金錢給付義務亦具有強制性、懲罰性，
    雖不若易科罰金係以支付金錢作為自由刑之替代，惟經由緩
    起訴處分條件之履行使其免於遭檢察官發動起訴程序，仍具
    有替代刑罰之效果，實質上應屬於行政罰法第26條第1項所
    稱之「刑事法律處罰」，而有行政罰法第26條第1項「一事
    不二罰」規定之適用。
  (五)準此，本件異議人既因同一交通違規事實，經臺灣臺南地方
    法院檢察署檢察官為上開緩起訴處分，緩起訴期間定為2年
    ，並經檢察官命向指定之公益團體支付60,000元，該緩起訴
    處分經職權送再議後確定，又於本件裁決時（98年9月16日
    ），緩起訴期間雖尚未屆滿，但迄本件裁定時，緩起訴期間
    已滿，並未有緩起訴遭撤銷之情，有臺灣高等法院被告全國
    前案紀錄表1份附卷可憑。從而，異議人酒後駕車之行為同
    時觸犯刑法及違反行政法上義務，並經檢察官緩起訴處分確
    定，且於緩起訴處分期間屆滿時，未有緩起訴遭撤銷之情，
    揆諸前揭說明，已支付之緩起訴處分金部分自無從再適用行
    政罰之必要。而異議人已支付之緩起訴處分金已逾道路交通
    管理處罰條例第92條第3項所訂最低罰鍰基準規定，亦無該
    條例第35條第8項補繳罰鍰之問題。
  (六)移送機關另對異議人為吊扣駕駛執照12個月，並施以道安講
    習之處分部分，係罰鍰以外對於預防再犯之行政罰，乃為抑
    止酒後駕車之不法行為，維護道路交通用路權人之生命、身
    體之安全法益，依行政罰法第26條第1項但書之規定，得裁
    處之，異議人就此所為之異議，並無理由。
五、綜上所述，移送機關就異議人所為罰鍰49,500元部分之行政
    裁罰，即有未洽，應由本院撤銷之，並為異議人不罰之諭知
    ，以資適法。至於原處分對異議人為吊扣駕駛執照12個月，
    並施以道安講習之處分部分，於法並無違誤，從而，此部分
    之異議並無理由，應予駁回。
六、據上論結，依道路交通管理處罰條例第87條第2項、道路交
    通案件處理辦法第19條、第20條前段，裁定如主文。
中    華    民    國    99    年    12    月    31    日
                    交通法庭    法  官  陳淑勤
以上正本證明與原本無異。
如不服本裁定，應於送達後5日內，向本院提出抗告狀。
                                書記官  謝竣閎
中    華    民    國    99    年    12    月    31    日

司法院資訊處製作；財團法人民間司法改革基金會備份。
